臺灣臺南地方法院刑事判決　　　　　　　　　　　　　九十一年度訴字第一五五號
　　公　訴　人　臺灣臺南地方法院檢察署檢察官
　　被　　　告　丁○○
　　指定辯護人　本院公設辯護人乙○○
右列被告因強盜案件，經檢察官提起公訴（九十年度偵字第一四六三五號），本院判
決如左：
    主  文
丁○○共同意圖為自己不法之所有，以強暴至使不能抗拒，而取他人之物，處有期徒
刑伍年陸月。
    事  實
一、丁○○與戊○○（檢察官為不起訴處分，惟戊○○另與他人涉嫌搶奪，現另案偵
    查中）共同基於搶奪之犯意聯絡，於民國九十年十二月十二日晚間，由丁○○騎
    乘父親陳清雄所有、車號ＭＳＴ－９０５號重型機車，搭載戊○○沿路尋找行搶
    對象。當晚九時三十分許，該二人騎車行經臺南縣永康市○○路三五一巷口附近
    ，因見己○○獨自騎乘機車，認有機可乘，乃由丁○○下手搶奪己○○置於機車
    腳踏板掛鉤上之黑色皮包一只（內有玉山銀行提款卡一張、行動電話一支、健保
    卡、鋁製便當盒一個、新臺幣《下同》二千三百元等物），行搶之際，因己○○
    緊拉住皮包不放，丁○○乃升高搶奪為強盜之犯意，以強暴方式拉扯皮包，戊○○則超越二人犯意聯絡，自行取出水果刀一把（未扣案）脅迫己○○，使己○○
    畏懼遭受傷害、不能抗拒而放手。丁○○、戊○○行搶得手後，因己○○呼叫搶
    劫，且有路人開車前來察看，乃即共同騎車循臺南縣永康市○○路往王行垃圾場
    逃逸。嗣經己○○向巡邏經過之臺南縣警察局永康分局員警報案，而由該局員警
    與王行垃圾場管理員進行搜捕後，於同日晚間十時四十分許，在垃圾場內查獲丁○○（戊○○則逃逸無蹤），再於翌日（十三日）上午在查獲地點附近之水溝內
    尋獲己○○遭搶之鋁製便當盒一個。
二、案經臺南縣警察局永康分局報告臺灣臺南地方法院檢察署檢察官偵查起訴。
    理  由
一、訊據被告丁○○於本院審理時，矢口否認與戊○○共同行搶，辯稱：「當天我因
    毒癮發作，而以易付卡的手機打給戊○○，與黃某相約在他家附近的巷口，我騎
    機車去載他，當時我有戴全罩式的安全帽，而黃某沒有戴安全帽。而後在永康市
    ○○路三五一巷口與被害人己○○相撞，後來雙方有拉扯，但我車子有倒地，我
    不可能去搶她的皮包，且我也沒有水果刀。後來我因無照駕駛，且當時後面有人
    追我，所以才趕快離開，至王行垃圾場內，被警查獲，但是警方並無在王行垃圾
    場前水溝旁查到水果刀及鋁製便當盒。我猜想應是我載的戊○○搶被害人己○○
    的皮包及財物，當時我已離開現場」。且「證人即被害人己○○於九十一年二月
    二十七日法院審理時陳稱：坐後面的人有拿刀子出來，只是嚇我而已，並未講話
    等語，顯見持有刀子應是戊○○，而非騎機車的被告。復查，當時被告騎機車有
    戴全罩式的安全帽，則被害人己○○如何在案發時間已晚上九時三十分天色昏暗
    及雙方均戴全罩式安全帽的情況下，清楚地辨認被告即是強盜者。再者，被害人
    被搶的黑色皮包並未扣案，亦即並未在查獲地點永康市王行垃圾場被查獲，且被
    害人己○○所稱之二千三百元亦未在被告身上被查獲。試問，若真是被告行搶的
    話，在案發後一小時即可從被告身上或附近，查獲黑色皮包及贓款，但本案的黑
    色皮包及贓款均無法查扣，唯一的可能性，就是真正的強盜者是坐後座的戊○○
    ，由於戊○○是事後再由被告供出，所以戊○○可輕易地將黑色皮包及贓款處理
    。」，並提出刑求抗辯，稱伊係因於警局內遭警員以安全帽毆打，始於警訊中坦
    承犯案云云。
二、被告於本院審理時，描述伊在警局遭刑求之過程稱，二位警員分別持安全帽、報
    夾等物，毆打伊肚子、手臂等處，另有一警員持電擊棒恐嚇伊等語。經本院傳訊
    證人即臺南縣警察局永康分局龍潭派出所員警甲○○、庚○○、丙○○、陳招忠
    等人，被告明確指認係證人陳招忠持安全帽毆打其腹部（本院九十一年五月二十
    四日審理筆錄），惟證人陳招忠則否認有毆打被告情事；且被告於偵訊中提出刑
    求抗辯時，檢察官曾當庭勘驗被告身體，發現被告右手臂有一處紅點，此外並無
    其他傷痕等情，有九十年十二月十三日偵訊筆錄、檢察官命法警當庭拍攝之照片
    二幀在卷可稽，審諸被告係於九十年十二月十二日晚間十時四十分許為警查獲，
    檢察官則係於同月十三日晚間十時五分許訊問被告，期間相隔大約二十四小時，
    被告之腹部查無明顯傷痕，固然可能係因時間經過而消退，然既無其他情事可供
    佐證，本院無法確認證人陳招忠是否有刑求被告之行為，惟被告於警訊中之供詞
    既有是否違反任意性之疑慮，本院乃不採取，而以伊於偵訊及本院審理時所為陳
    述，暨其他相關證據為認定事實之基礎；至證人陳招忠涉嫌毆打被告，固未據被
    告提出告訴，然其是否涉有其他刑責，則宜由檢察官另行偵查處理，合先敘明。
三、經查，被害人己○○於警、偵訊及本院審理時，一致描述被搶經過稱：「我於九
    十年十二月十二日晚間九時三十分駕駛輕型機車，由王行路南向北行駛，於王行
    路與王行路三五一巷口前欲左轉進入王行路三五一巷，突然有二名男歹徒駕駛重
    型機車突然停車，由駕駛人搶走我黑色皮包，我的皮包置放於腳踏板中間掛鉤上
    ，我被搶走財物又將皮包拉回，其另一歹徒後座者突然持一把彎刀，欲砍殺我的
    樣子，我害怕所以就鬆手，我的皮包是被駕駛歹徒搶走。該二名歹徒強盜我物品
    財物後，駕駛作案機車由王行路南向北往永康市○○路王行垃圾場逃逸。我被搶
    後，喊搶劫，然後附近鄰居有人駕車去追緝歹徒，之後二名派出所巡邏警員經過
    ，我口頭報案。」等語，明確指認係駕駛機車之人出手行搶。被告雖以伊當時機
    車倒地，不可能拉扯證人己○○之皮包，且當時天色昏暗，己○○應無法明確指
    認等置辯。惟查，被告於本院審理時，固否認有行搶之事實，惟對於當日係伊駕
    駛機車乙節，始終未加否認，被告於案發時間曾騎機車載案外人戊○○出現在案
    發地點，允無疑義；其次，證人陳招忠於本院審理時，明白證稱案發地點有一路
    燈（本院九十一年五月二十四日審理筆錄），則本件案發時間雖係夜間，證人己○○應仍可清楚辨識；且被告下手行搶之際，曾與己○○發生拉扯，二人間相距
    極近，縱被告當日戴有全罩式安全帽，證人己○○可以注意被告之面目、身體特
    徵，亦屬無疑；何況己○○事後於警訊中對於行搶者之描述（身穿淡紫色外套、
    頭戴全罩式金黃色安全帽、下半身穿藍色牛仔褲），與被告經逮捕時穿著完全一
    致，有被告於派出所拍攝照片附於偵查卷內足憑，證人己○○對於行搶者之描述
    ，可以採信，被告對於指認證明力之指責，本院無法採取。次查，證人即參與追
    緝被告之清潔隊員許敬順於警訊中，亦明白證稱目擊二人騎機車往王行垃圾山頂
    逃逸，與被告所陳係獨自駕車離開之詞亦不相符；又審諸被告辯詞，被告自稱伊
    係因駕車撞及己○○之機車，後面乃有人駕車追過來，伊因為無照駕駛，遂自行
    騎車離開云云，然被告與證人己○○機車互撞之際，他人並無知悉被告係無照駕
    駛之可能，而一般機車車禍，固然可能引發圍觀，若無其他異常現象，衡情更無
    導致熱心路人進行追捕之情況，則被告所述伊因車禍遭路人追躡而獨自騎車逃逸
    云云，與常情明顯不符；再對照證人己○○於警訊中陳稱其遭搶時曾呼救等語，
    更可認定被告有下手行搶之事，因證人己○○呼救，而招致路人駕車追捕被告。
    末查，被告辯稱當時僅伊一人騎車逃往垃圾山，行搶者應該是戊○○云云，惟證
    人己○○遭搶之便當盒，乃於發現逮捕被告之處附近發現，相距僅約十餘公尺，
    且位於被告騎車逃逸之路線旁水溝內，有證人陳招忠於本院審理時證述甚明，並
    有現場照片二幀在卷足憑，而戊○○既非往垃圾山方向逃逸，由戊○○「搶走」
    之便當盒卻出現在垃圾山上，與客觀事實更有扞格。綜上所述，本件事證已臻明
    確，被告空言否認犯行，顯屬事後推諉之詞，不足採信，被告犯行可以認定。
四、按行為後法律有變更者，適用裁判時之法律。但裁判前之法律有利於行為人者，
    適用最有利於行為人之法律，刑法第二條第一項定有明文。經查，被告九十年十
    二月十二日行為後，立法院已於九十一年一月八日廢止懲治盜匪條例，並將刑法
    第三百二十八條修正，而於同月三十日經總統公布，於二月一日生效施行，是本
    件被告犯行可能適用之法律，包括修正前刑法第三百二十八條第一項、懲治盜匪
    條例第五條第一項第一款、修正後刑法第三百二十八條第一項，其中懲治盜匪條
    例因屬限時法，於施行期間屆滿後，未經法定程序延長施行期間而失去效力，為
    本院一貫之見解，該失效之法律自無參與新舊法比較之餘地，而修正前之刑法第
    三百二十八條第一項法定刑度為三年以上有期徒刑，較修正後同條項所規定之五
    年以上有期徒刑為輕，則依前開說明，應採有利於被告之修正前刑法規定論科。
    次按共同正犯，乃兩個以上之行為人，基於共同之行為決意，各自分擔實施犯罪
    行為之一部，彼此以其行為互為補充，共同完成犯罪者而言。本件被告與戊○○
    於夜間共同騎機車外出，並於臺南縣永康市○○路三五一號巷口，由被告出手強
    拉己○○掛於機車腳踏板前掛鉤上皮包之行為，與一般飛車搶奪之犯罪模式相符
    ，本院因認被告與戊○○二人最初之犯罪故意，應僅限於搶奪；惟被告見己○○
    抵抗，而與其互相拉扯之行為，因當時己○○之皮包尚未脫離其實力支配，尚難
    認已屬被告犯罪所得之贓物，則被告施強暴行為，搶得己○○之皮包，應認該當
    「以強暴至使不能抗拒而取他人之物」，而非「為防護贓物而當場施強暴」，被
    告之搶奪行為，應已升高為強盜行為。至於戊○○持刀脅迫己○○放手部份，因
    證人己○○於本院審理時，證稱戊○○當時並未出言恐嚇（本院九十一年二月二
    十七日訊問筆錄），可認戊○○取出刀子之行為，應係己○○抵抗後臨時起意之
    行為；而被告、戊○○二人於本院審理時，既均否認行搶，本院復查無其他積極
    證據，可認被告事前即知悉戊○○攜帶兇器，自難科被告以刑法第三百三十條之
    加重強盜罪責。是核被告所為，係犯修正前刑法第三百二十八條第一項之強盜罪
    ；被告原以搶奪犯意下手行搶，待遭遇己○○抵抗時，更升高為強盜犯意，以強
    暴方式拉扯奪取皮包，搶奪之行為應為強盜行為所吸收，不復另論；公訴意旨認
    被告所犯係刑法第三百三十條加重強盜罪，乃有未洽，已如前述，惟本院所認定
    之基本事實與檢察官起訴者既屬同一，本院仍應審理，併變更起訴法條。被告與
    戊○○二人，就強盜己○○財物部份之行為，有犯意之聯絡與行為之分擔，均為
    共同正犯；檢察官雖以證據不足，就戊○○涉案部份為不起訴處分，然被告於本
    院審理時，已經明白供稱當日與伊一同外出之「阿傑」，即為戊○○（本院九十
    一年四月十日訊問筆錄），本院乃以之作為認定事實之基礎，附此說明。爰審酌
    被告二人共同騎車意圖搶奪婦女，而於被害人抵抗時，升高犯意而以強暴行為行
    搶之犯罪手段，因此侵害他人財產權，以及被告犯罪後否認犯行之態度等一切情
    狀，量處如主文所示之刑，以資懲儆。扣案水果刀一支，經被告、戊○○指認，
    均否認為渠等所有；且該水果刀之發現地點為垃圾場，本即有各項垃圾、雜物；
    而該水果刀經送法務部調查局鑑定結果，則稱「送鑑扣案之水果刀乙把，經處理
    後，未發現清晰可供比對之潛伏指紋，致無法比對」，有該局九十一年三月十九
    日調科貳字地00000000000號鑑定通知書卷內可佐，是該水果刀是否
    確為被告或戊○○持以行搶之工具，本院無法確認，依法亦不能諭知沒收，復予
    敘明。
據上論斷，應依刑事訴訟法第二百九十九條第一項前段、第三百條，刑法第二條第一
項但書、第二十八條、修正前第三百二十八條第一項，判決如主文。
本案經檢察官葉耿旭到庭執行職務。
中      華      民      國      九十一      年      六    月      七    日
                                  臺灣臺南地方法院刑事第五庭
                                          法  官   吳坤芳
右正本證明與原本無異。
如不服本判決，應於判決送達後十日內向本院提出上訴狀( 應附繕本 )。
                                          書記官   張豐榮
中      華      民      國      九十一      年      六    月      七    日
附錄論罪科刑法條：
刑法第三百二十八條
意圖為自己或第三人不法之所有，以強暴、脅迫、藥劑、催眠術或他法，
至使不能抗拒，而取他人之物或使其交付者，為強盜罪，處五年以上有期
徒刑。
以前項方法得財產上不法之利益或使第三人得之者，亦同。
犯強盜罪因而致人於死者，處死刑、無期徒刑或十年以上有期徒刑；致重
傷者，處無期徒刑或七年以上有期徒刑。
第一項及第二項之未遂犯罰之。
預備犯強盜罪者，處一年以下有期徒刑、拘役或三千元以下罰金。
